【裁判字號】    95,簡,295
【裁判日期】    951130
【裁判案由】    補助費
【裁判全文】
高雄高等行政法院簡易判決
                                     95年度簡字第00295號
原      告  甲○○○
訴訟代理人  乙○○
被      告  嘉義縣警察局
代  表  人  胡本源  局長
上列當事人間因補助費事件，原告不服嘉義縣政府中華民國95年
8月17日府行法訴字第0950059412號訴願決定，提起行政訴訟。
本院判決如下：
    主  文
原告之訴駁回。
訴訟費用由原告負擔。
    事實及理由
一、緣原告係被告所屬朴子分局警員蔡德潮之配偶，蔡德潮前於
    民國（下同）73年1月16日退休，其於退休前合法配住被告
    經管之朴子市○○里市○路38號眷屬宿舍（下稱系爭眷舍）
    ，嗣因原告違反警察機關宿舍管理要點第11條之規定，於系
    爭眷舍經營麵食館，經被告於94年6月9日以嘉縣警後字第09
    40085616號書函函知原告喪失借住資格，並請於94年6月30
    日前自行完成搬遷。原告復於95年3月27日以其係於宿舍門
    前經營麵食館，未違反警察機關宿舍管理要點，請求被告比
    照其他住戶發給搬遷補助費，經被告於95年3月30日以嘉縣
    警後字第0950030414號函復予以否准，原告不服，提起訴願
    遭決定駁回，遂提起本件行政訴訟。
二、原告主張：（一）按因任職關係獲准配住宿舍，固屬民法使
    用借貸之性質，故因離職而發生配住宿舍之糾紛，顯屬私法
    上問題，可循民事法上途徑解決，而非得以行政訴訟救濟。
    但本件紛爭乃被告對原告為終止使用借貸關係後，而依有關
    宿舍管理相關規定，對原告為不公平之處分。是原告提出訴
    願者，非對終止配住宿舍之爭議，而係針對被告引用宿舍管
    理相關規定而對原告為處分提出異議。本件應屬行政訴訟之
    範圍，訴願機關依訴願法第77條第8款規定為不受理之決定
    ，顯有誤解。（二）系爭眷舍，乃朴子警察分局配住給員警
    之宿舍，嗣嘉義縣政府規劃為「嘉義故宮，文化西門戶─朴
    子都市綠帶景觀造景工程」，將系爭眷舍基地納入朴子市立
    停車場，故各配住戶須為搬遷。被告為配合嘉義縣政府之規
    劃，旋即對該宿舍配住戶終止使用借貸，其中原告所配住之
    宿舍，被告於94年6月9日以嘉縣警後字第0940085616號函，
    通知原告於同年月30日終止使用關係（自行搬遷），被告即
    應依中央各機關學校國有眷舍房地處理要點（下稱處理要點
    ）第17點規定及嘉義縣政府92年4月11日府人三字第0920016
    185號函：給予每戶配住戶搬遷補助費12至24萬元。但被告
    對原告竟拒絕予以補助，是原告提起訴願之標的，乃指被告
    未依上開規定發給原告搬遷補助費，顯非基於私法關係。（
    三）被告對原告拒發搬遷補助費，係因原告違反警察機關宿
    舍管理要點第11點之規定，惟該規定所指之行為均屬宿舍本
    身，不及於宿舍週圍之空地。再參諸行政院所訂頒之事務管
    理規則第9編宿舍管理第256條第1項之規定，亦限於宿舍本
    身建築物。至被告引用刑事判例及房屋稅條例之規定，認為
    房屋及於附屬之建物（包括空地），則原告在宿舍旁之空地
    上搭蓋遮陽（雨）棚，自屬宿舍之一部分。殊不知刑事判例
    所認定之住宅，旨在保護人居住之安全，而房屋稅條例規定
    之房屋，則重在建物之價值，均核與配住給公務人員居住之
    宿舍不同，蓋其重在居住使用。是被告比附援引，自非可採
    。此有如「公務員」之定義，刑事法上之公務員與公務員服
    務法上之公務員，其界定並非一致，故被告認定原告違反警
    察機關宿舍管理要點之規定，顯有可議。被告自應核發原告
    搬遷補助費，爰訴請判決：（一）訴願決定及原處分均撤銷
    。（二）被告應作成核發原告搬遷補助費20萬元之行政處分
    。
三、被告則以：（一）依據「警察機關宿舍管理要點」第11點規
    定及94年6月29日已廢止之「事務管理規則」第256條規定，
    均規範宿舍全部或一部不得經營商業。又依事務管理規則第
    259條規定，應即終止借用契約，並責令搬遷。至終止借用
    契約啟動時間點，業經主管機關行政院人事行政局95年5月
    10日局授住字第095030816號函示，依「宿舍管理手冊」第
    11條規定，應即終止借用契約。被告於94年6月9日查證原告
    確於其配住之宿舍內經營麵食館之事實，被告依前述要點予
    以終止與原告之借用關係並責令搬遷，於法有據。（二）至
    朴子市○○段134及135之3地號土地上之房屋，被告經管之
    宿舍計14戶，除1戶係被告現職人員借住，已無償收回，另
    有陳竹安、林啟典（非被告退休人員）及原告（經營商業）
    等3戶，屬非法占用戶，依規定無法發給搬遷補助費外，餘
    王國敢等10戶，均依嘉義縣政府所頒訂搬遷補助費發給標準
    表辦理補助完竣，且本件搬遷補助縣政府編列專款，若該土
    地宿舍使用人符合請領要件，被告即依法辦理，絕無原告所
    指因配合嘉義縣政府之規劃，即對該宿舍配住戶為終止使用
    借貸關係。（三）又按房屋除以實體建物外，應含權利範圍
    內之土地，通俗上所指個人房屋均以其房屋使用執照、所有
    權狀及土地所有權狀等均登錄於個人名下，始符合法定房屋
    所有權人；次按行政院94年11月22日訂頒「宿舍管理手冊」
    第9條附件宿舍借用契約第1點規定，宿舍所在地及使用範圍
    含蓋宿舍坐落、基地面積、建物面積等，是以原告雖辯稱其
    係於宿舍旁經營商業，未違宿舍管理規定，惟原告經營商業
    行為經被告查證後，其營業範圍在宿舍本體及圍牆內之空地
    ，被告依規定終止借用關係，並無違誤。（四）原告因不服
    被告終止借用關係，經嘉義縣政府訴願審議委員會參酌最高
    行政法院92年度裁字第1375號裁定要旨，以兩造系爭眷舍屬
    私權事項，非屬訴願救濟範圍，依訴願法第77條第1項第8款
    規定，決議訴願不受理在案，而請求判決駁回原告之訴等語
    ，資為抗辯。
四、按司法院釋字第557號解釋：「行政機關、公立學校或公營
    事業機構，為安定現職人員生活，提供宿舍予其所屬人員任
    職期間居住，本屬其依組織法規管理財物之權限內行為；至
    因退休、調職等原因離職之人員，原應隨即歸還其所使用之
    宿舍，惟為兼顧此等人員生活，非不得於必要時酌情准其暫
    時續住以為權宜措施。行政院基於全國最高行政機關之職責
    ，盱衡國家有限資源之分配，依公教人員、公營事業機構服
    務人員任用法規、俸給結構之不同，自得發布相關規定為必
    要合理之規範，以供遵循。」據此，行政院為處理國有眷舍
    房地所訂頒之處理要點(其前身為已廢止之處理辦法)，其第
    17點規定，眷舍房地未依同要點第6點、第12點及第13點規
    定辦理騰空標售、現狀標售、已建讓售，其合法現住人為退
    休人員或遺眷者，於95年12月31日以前，自願遷讓所配宿舍
    ，由主管機關按眷舍坐落地點、大小等級、在12萬元至24萬
    元之範圍內發給搬遷補助費及同要點第18點第2項規定各級
    地方政府，對於其眷舍之房地處理，得參照本要點辦理，係
    賦予合法現住人請求發給搬遷補助費之公法上請求權，其向
    管理提供眷舍之所屬機關學校提出申請，該機關學校審查其
    是否符合處理要點所規定之發給補助費之規定，以決定是否
    發給補助費，乃是機關學校居於高權之地位所為之公法上之
    決定，為行政處分(參見91年各級行政法院法律問題座談會
    法律問題5之研討結論)，其因此所生爭議為公法上爭議，依
    行政訴訟法第2條規定，行政法院有審判權，合先敘明。
五、經查，本件原告係依據處理要點第17點第1項及嘉義縣政府
    92年4月11日府人三字第0920016185號函訂之補助標準表（
    即發放金額等級）請求被告核發搬遷補助，業據原告訴訟代
    理人於本院審理時陳述在卷。則原告於95年3月27日依上開
    規定向被告提出自願搬遷系爭眷舍申請搬遷補助，案經被告
    以原告未依規定使用宿舍，業經被告終止借用關係，為非法
    占用戶為由，於95年3月30日以嘉縣警後字第0950030414號
    函否准所請，依照前開說明，該否准行為乃被告審查其是否
    符合處理要點所規定之發給補助費之規定，而居於高權之地
    位所為之公法上之決定，為行政處分，被告主張原告配住於
    被告管有眷舍，係屬使用借貸關係，原告因被告上開函覆說
    明所生之爭執，為私權事項，不屬行政救濟範圍云云，並不
    足採。
六、次按「本要點所稱合法現住人，應合於下列各款規定：．．
    ．(六)有續住之資格。」處理要點第3點第1項第6款定有明
    文。又「宿舍借用人不得將宿舍（分）租、轉借、調換、轉
    讓、增建、改建、變更內部格局、經營商業或作其他用途。
    借用人遷出時，其自費修繕部分應維持現狀，不得拆除及請
    求補償。」「宿舍借用人違反第11點、第14點及第15點規定
    者，除應即終止借用契約外，並依規定議處及訴請法院處理
    ，責令搬遷，嗣後該借用人在本機關亦不得再申請借用宿舍
    。」警察機關宿舍管理要點第11點及第17點亦有明定。再按
    「宿舍借用人應實際居住，不得將宿舍全部或一部出租、轉
    借、調換、轉讓、增建、改建、經營商業或作其他用途。事
    務管理單位查明宿舍借用人有違反前項規定情形或占用他戶
    宿舍時，應即終止借用契約，並責令搬遷，該宿舍借用人在
    本機關不得再請借宿舍。」則為行政院訂頒之宿舍管理手冊
    第11條所規定。
七、經查，原告將系爭眷舍提供其女兒之友人開設麵店及賣早點
    等情，業據原告訴訟代理人於本院審理時陳述在卷。原告雖
    稱販賣地點僅在宿舍門口，未及於宿舍建築物本身，自無違
    規使用云云。惟查，機關學校提供眷舍予員工使用，乃為使
    員工有安定之居住環境，俾無後顧之憂而能專心工作，自不
    應作營業使用；而其提供使用之範圍，解釋上，當包含眷舍
    建築物本體、基地、庭院及其前後出入通行部分。依被告於
    94年6月2日拍攝系爭眷舍之情形，系爭眷舍為1層樓有圍牆
    庭院之平房，門口有麵攤之招牌，圍牆內則擺設麵攤工作檯
    ，屋內則擺放桌椅供客人使用，此有各該相片附本院卷可稽
    ，足見原告不僅將宿舍提供他人使用，且係供營業使用甚明
    。是原告主張其僅於宿舍門口，未及於宿舍建築物云云，殊
    非可採。因此，被告以原告違反警察機關宿舍管理要點第11
    點之規定為由，於94年6月9日以嘉縣警後字第0940085616號
    函通知原告終止借用關係，並請原告應於94年6月30日前自
    行完成搬遷，有該份函文附卷可憑，揆諸同要點第17點及宿
    舍管理手冊第11條規定，自屬有據。則原告借用系爭眷舍之
    法律關係既經終止，即喪失續住資格，即非處理要點第3點
    第1項第6款所稱之合法現住人，即堪認定。是原告復於95年
    3月27日以其願依被告95年3月15日嘉縣警後字第0950082997
    號函之催告按期搬遷，而向被告申請依處理要點第17點規定
    發給自動搬遷補助費，即與該規定係以合法現住人始得申請
    之要件不符。從而，被告95年3月30日嘉縣警後字第0950030
    414號函以原告為違法占用戶，不符合核發搬遷補助費之規
    定，否准原告之申請，自無違誤。
八、綜上所述，原告之主張並不可採。從而，被告95年3月30日
    嘉縣警後字第0950030414號函以原告為非法占用戶，不符合
    處理要點第17點核發搬遷補助費之規定，否准所請，並無違
    誤，訴願決定為不受理之決定，理由雖有未洽，惟其駁回之
    結論並無不同，仍應予以維持。原告起訴意旨求為撤銷，並
    請求被告應作成核發原告搬遷補助費20萬元之行政處分，均
    無理由，應予駁回。並不經言詞辯論為之。
據上論結，本件原告之訴為無理由，依行政訴訟法第236條、第
233條第1項、第200條第2款後段、第98條第3項前段，判決如主
文。
中    華    民    國    95    年    11    月    30    日
                       第二庭 法  官    簡慧娟
以上正本係照原本作成。
如不服本判決，應於送達後20日內，向本院提出上訴狀並表明上
訴理由，如於本判決宣示後送達前提起上訴者，應於判決送達後
20日內補提上訴理由書（須按他造當事人人數附繕本）。
提起上訴應預繳送達用雙掛號郵票7份（每份34元）。
中    華    民    國    95    年    11    月   30     日
                              書記官    楊曜嘉
附註:
行政訴訟法第235條（第1項、第2項）:
對於適用簡易程序之裁判提起上訴或抗告，須經最高行政法院之
許可。
前項許可，以訴訟事件所涉及之法律見解具有原則性者為限。


司法院資訊處製作；財團法人民間司法改革基金會備份。
